臺灣高等法院高雄分院刑事判決　　　　　九十三年度上易字第一三號
　　上訴人
　　即被告　乙○○
　　選任辯護人　吳永茂律師
　　　　　　　　曾慶雲律師
右上訴人因詐欺案件，不服臺灣高雄地方法院九十二年度易字第一五０五號中華民國
九十二年十一月二十六日第一審判決（起訴案號：臺灣高雄地方法院檢察署九十一年
度偵字第一八五八八號），提起上訴，本院判決如左：
      主      文
原判決撤銷。
乙○○共同意圖為自己不法之所有，以詐術使人將本人之物交付，處有期徒刑壹年貳
月。
      事      實
一、乙○○係敦堭建設股份有限公司（下稱敦堭公司）之負責人。於民國八十六年間
    ，乙○○在高雄縣茄萣鄉○○段土地興建「茄萣鄉金興零售市場」工程，於施工
    期間，因遭當地居民抗爭，及資金不足等原因，遂於八十七年七月間，將全部工
    程轉由甲○○承接，並告知甲○○需支付公關費用予地方人士。嗣於八十八年二
    月八日，乙○○因急須現金周轉，並得知高雄縣警察局湖內分局警員黃胤鴒，透
    過上揭工程負責與地方人士斡旋之工地經理邱靜園，向甲○○索取新台幣（下同
    ）一百萬元之公關費（黃胤鴒所涉犯貪瀆罪嫌部分，另經檢察官起訴由原審審理
    中），乙○○認為有機可趁，竟與邱靜園基於共同意圖為自己不法所有之犯意聯
    絡，由邱靜園至上開工程之工地向甲○○佯稱：黃胤鴒要求交付二百萬元公關費
    ，以擺平居民抗爭等語，因甲○○承接上揭工程後，仍遭當地居民抗爭，甲○○
    為使工程能順利施工，遂不疑有他，將二百萬元交予邱靜園，邱靜園便將其中一
    百萬元交予乙○○，乙○○詐騙得手後，自行花用殆盡。嗣因上揭工程仍遭居民
    抗爭，甲○○追問邱靜園二百萬元之去向，邱靜園告知上情後，甲○○始知受騙
    。
二、案經台灣高雄地方法院檢察署檢察官自動檢舉偵查起訴。
      理      由
一、訊據上訴人即被告乙○○固不否認邱靜園有交付伊一百萬元之事實，惟矢口否認
    有何右揭詐欺取財犯行，辯稱：伊在八十八年農曆春節前夕急須用錢，才透過邱
    靜園向甲○○轉達須借款一百萬元，伊並未與甲○○接觸，亦不知邱靜園是以何
    種理由向甲○○借錢云云，惟查：
  （一）右揭被告確有於八十八年二月八日，因需款孔急，遂透過邱靜園向甲○○以
        公關費名義，索取二百萬元後，邱靜園將其中一百萬元交予被告，而被告取
        得一百萬元後即花用殆盡之事實，業據證人即被害人甲○○於另案九十一年
        度偵字第一八五八七號高雄市調查處調查時證稱：「‧‧‧八十八年農曆春
        節前，邱靜園向我表示須先支付黃胤鴒公關費二百萬元，我在交付邱靜園二
        百萬元轉交黃胤鴒後，卻又遇到民眾抗爭事件，我便一再追問該二百萬元去
        向，邱靜園始告知黃胤鴒實拿一百萬元，另外一百萬元則交付乙○○，此時
        我對邱靜園辦事能力大感失望‧‧‧」等語（見該偵查卷第二十四頁），核
        與證人邱靜園於另案九十一年度偵字第一八五八七號高雄市調查處證稱：由
        於工程民眾不斷抗爭，伊即約黃胤鴒出面解決，黃胤鴒乃向伊要求一百萬元
        之對價，伊將此事告知被告，被告即指示伊向甲○○表示黃胤鴒要求二百萬
        元之公關費，伊拿到公關費後，將其中一百萬元交予黃胤鴒，另外一百萬元
        則交予被告等語（見該偵查卷第十一頁背面），於該案偵查中亦證稱：當時
        被告缺錢，被告要求伊向甲○○表示黃胤鴒要二百萬元，伊拿到錢後分別拿
        一百萬元與被告及黃胤鴒等語，是從上揭證人甲○○及邱靜園之證詞可知，
        被告係因缺錢花用，知悉邱靜園欲以公關費名義向甲○○索取金錢，遂與邱
        靜園基於共同犯意聯絡，由邱靜園以索取公關費為詐欺手段，將原本一百萬
        元之金額提高為二百萬元後，向甲○○詐騙一百萬元得手之事實，應可認定
        。此外，復有證人甲○○所提出其所有之萬通商業銀行南高雄分行活期存款
        帳戶明細表一份（帳號0000000之六號，見該偵查卷第四十三頁）在
        卷可憑。
  （二）雖證人邱靜園於原審行交互詰問時，翻異前詞改稱：當時被告並沒有要伊以
        公關費名義向甲○○要一百萬元，而是伊當時向甲○○要一、二百萬元的公
        關費用，結果甲○○給伊二百萬元，伊就將其中一百萬元交予被告等語，惟
        就為何將一百萬元交予被告，卻證稱：伊認為給被告一百萬元即可，並沒有
        任何理由，另伊知道當時灌漿需要三十萬元，伊認為這些錢需要支付等語，
        依一般常情，豈有別人未要求借款情況下，卻自行向他人索取款項後轉交金
        錢之理，是證人邱靜園前揭證詞，顯不符常理。況被告於原審審理中已供承
   ：伊因須錢花用，遂透過邱靜園向甲○○借款一百萬元等語，核與證人邱靜
        園前揭所述被告並沒有要伊向甲○○借款一百萬元之證詞不相符合，足認證
        人邱靜園嗣後翻異前詞，應係迴護被告之詞，自難採為有利於被告之認定。
        證人邱靜園於本院雖又證述：我當時是跟甲○○說至少要一百萬元之公關費
        ，是甲○○自己決定給我二百萬元。乙○○告訴我說公司要支付費用，我想
        說一百萬元給對方就夠了，所以另一百萬元就留在公司用等語，證人邱靜園
        於本院上開證述，不僅與其於另案九十一年度偵字第一八五八七號高雄市調
        查處及檢察官偵查中之前開證述相互矛盾。且被害人甲○○於承接上開工程
        後，因遭當地居民抗爭，為使工程順利施工，以免所投入之資血本無歸，在
        不得已之情況下，始接受邱靜園支付公關費之要求，衡之常情，甲○○不可
        能在邱靜園要求支付一百萬元公關費時，主動支付二百萬元之公關費，是證
        人邱靜園要求甲○○支付之公關費是二百萬元，並非一百萬元，至為明確。
        證人邱靜園上開證述，亦屬迴護被告之詞，自無可取。另證人甲○○於原審
        行交互詰問時雖證述：八十八年過年前時，邱靜園向伊拿二百萬元說是要交
        給黃胤鴒之公關費用，被告並未出面等語，惟查，依上揭證人邱靜園於市調
        處調查時及偵查中之證詞可知，被告係推由有犯意聯絡之邱靜園假藉公關費
        名義向證人甲○○詐騙款項，是被告雖未親自出面向甲○○借款，惟並不影
        響其所犯上揭共同詐欺取財犯罪之成立。
二、被告雖又辯稱：伊所取得之一百萬元，係用於支付積欠公司員工蔡椿茂之薪資十
    八萬元，員工歐展宏之薪資五萬元。另又給付前欠工地包商王越修、王春安六十
    五萬元及四十萬元之工程款，絕無分文利用於自己，且清償敦堭公司積欠之債務
    ，此對甲○○亦有利益，並無詐欺之意思云云，並提出其支付款項之證明書五紙
    為證。惟查被告於詐取被害人甲○○一百萬元款項後，其如何運用？僅屬其處分
    贓款之行為，對於其詐欺犯罪之成立，亦不生影響，所辯上情，尚無足取。
三、綜上所述，被告所辯各情，無非卸責之詞，不足採信。被告與邱靜園基於共同犯
    意聯絡，由邱靜園以公關費名義，向甲○○詐騙一百萬元得手後，自行花用殆盡
    ，其有共同詐欺取財之犯行，堪以認定。
四、核被告所為，係犯刑法第三百三十九條第一項之詐欺取財罪。被告與邱靜園就上
    揭詐欺取財犯行，有犯意聯絡與行為分擔，應論以共同正犯。原審予被告論科，
    固非無見，惟查原判決事實及理由欄均認定被告與邱靜園就本件詐欺犯行，有犯
    意聯絡及行為分擔，均為共同正犯，然於主文欄漏未論知「共同」二字，致其主
    文與事實、理由矛盾，自有未合。被告上訴意旨，仍執前詞，否認犯罪，固無足
    取，然原判決既有上述可議，自應由本院將原判決撤銷改判。爰審酌被告任意詐
    騙被害人錢財，造成被害人之金錢損失，犯後仍飾詞卸責，足見並無悔意，且迄
    今仍未與被害人和解以賠償損失，及其所詐騙金額、犯罪手段與其他一切情狀，
    仍量處如主文所示之刑，以資懲儆。
五、公訴意旨另以：被告乙○○於八十七年七月間，將上揭「茄萣鄉金興零售市場」
    工程委由被害人甲○○承接後，被告知悉該工程因居民抗爭，無法順利施工，竟
    意圖為自己不法之所有之概括犯意，自八十七年七月間起，在上開工地，向被害
    人佯稱：伊認識當地官員，可代為轉交公關費以擺平居民抗爭等語，以此方式連
    續向被害人詐騙六百萬元得手。被告為取信被害人及掩飾犯行，並以借貸為由，
    簽發借據數紙予被害人，以資搪塞等語。因認被告此部分亦涉犯有刑法第三百三
    十九條第一項之詐欺取財罪嫌等語。惟查：
  （一）按犯罪事實應依證據認定之，無證據不得認定犯罪事實，刑事訴訟法第一百
        五十四條第二項定有明文。查公訴人認被告涉犯有此部分犯行，係以被告已
        自承有向被害人拿取六百萬元之事實，及被害人與證人邱靜園於偵查中之證
        詞，與卷附被告所簽立之借據八紙為其論據。惟訊據被告則堅決否認此部分
        詐欺取財犯行，並辯稱：伊雖有向被害人拿六百萬元，但這是借款，且其中
        三百六十萬元伊有書立借據給被害人，而當初約定伊將上揭工程轉讓予被害
        人後，被害人可將工程完成後應歸予伊所有之房屋出售，再以出售所得款項
        扣除伊之借款等語。
  （二）查被害人甲○○於市調處調查及檢察官偵查時雖證稱：被告將上揭工程轉讓
        予伊後，被告向伊表示需支付公關費用以打通關節，故伊陸續交付被告六百
        萬元等語（見九十一年度偵字第一八五八七號偵查卷第五頁背面、第二十三
        頁背面），惟於原審審理中行交互詰問卻改證稱：伊與被告簽立工程轉讓契
        約書後，被告向伊說房子貸款、家計要用錢等，且當時被告沒有工作，故伊
        借款予被告，被告亦有寫借據予伊，當時被告並沒有說是要作公關費之用，
        公關費都是邱靜園來拿的等語，是被害人就被告是否以假藉公關費名義向伊
        拿取金錢，前後證述不一，已非無疑。次查，證人邱靜園於檢察官偵查時雖
        證稱：伊於在八十八年初介入本案公關費的事情之前，被害人就曾支付五、
        六百萬元予被告，地點在鼎新路合成營造公司，被告告訴伊，伊是以支付鄉
        長的公關費為由，向被害人拿錢，但實際上錢是被告自己花掉等語（見九十
        一年度偵字第一八五八七號偵查卷第二十七頁），是依前揭證詞內容可知，
        證人邱靜園係聽聞被告自己之供述，惟此與被告前揭辯解不符，是否可信，
        容有疑問，況證人邱靜園於原審審理中就上揭證詞已補充證稱：當時係因被
        告告知伊，被告以前有向被害人拿錢要支付公關費用，後來有退一部分回來
        ，就變成是被告與被害人間之借款，被告有寫借據予被害人等語，亦證稱被
        告與被害人間確有借貸關係，是證人邱靜園上揭證詞前後亦不相符，自難採
        為被告不利之證據。
  （三）依卷附之被告所自承伊所簽立之借據八紙，被害人於原審審理中並不否認其
        真正，而其內容均係載明係被告向被害人之借款，與被告前述辯稱此係伊與
        被害人間之借貸關係相符，且被告前所辯稱：當初約定伊將上揭工程轉讓予
        被害人後，被害人可將工程完成後應歸予伊所有之房屋出售，再以出售所得
        款項扣除伊之借款等語，亦據其提出轉讓契約書一紙在卷可憑（被害人不否
        認其真正），依契約書所載第四項約定內容：「乙方（指被害人）所出售市
        場店鋪之所得如有超過甲方（應係指被告）所積欠乙方之借款，乙方應將超
        過金額返還予甲方‧‧‧」等語，亦與被告前揭辯稱伊還款之方式相符。且
        被告所提出之合成營造有限公司工程費用明細表一紙，被害人已於原審審理
        中作證時自承係伊所書寫，內容係載明至九十年三月二十五日止，被告應交
        付被害人之工程款與借款等語，其中最末項已明確記載「向甲○○借六百萬
        元」等語，與被告前揭辯解亦相符合，是被告所稱此六百萬元係其與被害人
        間借貸關係之辯解，自屬有據。
  （四）綜上所述，檢察官所舉證據均無法證明被告涉犯此部分詐欺犯行，且被告與
        被害人間借貸關係之辯解，被告已提出相關證據予以佐證，自堪採信，惟公
        訴人，認被告此部分與前揭論罪科刑部分，有連續犯之裁判上一罪關係，爰
        不另為無罪之諭知，併此敘明。
據上論斷，應依刑事訴訟法第三百六十九條第一項前段、第三百六十四條、第二百九
十九條第一項前段、刑法第二十八條、第三百三十九條第一項、罰金罰鍰提高標準條
例第一條前段，判決如主文。
本案經檢察官林應華到庭執行職務。
中    華    民    國        九十三      年      四      月      七      日
                              臺灣高等法院高雄分院刑事第三庭
                                  審判長法官  周賢銳
                                        法官  黃建榮
                                        法官  謝宏宗
右正本證明與原本無異。
不得上訴。
                                      書記官  賴梅琴
中    華    民    國        九十三      年      四      月      八      日
附錄：本判決論罪科刑法條：
刑法第三百三十九條第一項
意圖為自己或第三人不法之所有，以詐術使人將本人或第三人之物交付者，處五年以
下有期徒刑、拘役或科或併科一千元以下罰金。
                                                                      Ｈ
